臺灣高等法院刑事判決　　　　　　　　　　　　　　九十一年度上易字第一二二號
　　上　訴　人　臺灣臺北地方法院檢察署檢察官
　　被　　　告　丙○○
右列上訴人因被告詐欺等案件，不服台灣台北地方法院九十年度易緝字第一二五號中
華民國九十年十二月十八日第一審判決（起訴案號：台灣台北地方法院檢察署八十六
年度偵字第六二七五號），本院判決如左：
    主  文
原判決關於侵占遺失物部分撤銷。
丙○○被訴侵占遺失物部分免訴。
其他上訴駁回。
    理  由
壹、公訴意旨略以：丙○○於不詳時地，拾獲由乙○○於民國八十五年一月初，在臺
    北市○○路十三號十樓遺失之付款人為臺北銀行城中分行、發票日八十五年四月
    十五日、帳號九四六五─三號、面額新臺幣（下同）十萬元支票（下稱系爭支票
    ）一張後，竟意圖為自己不法之所有，將之侵占入己，並意圖為自己不法之所有
    ，於背書後持向不知情之甲○○（已另案經臺灣嘉義地方法院檢察署檢察官為不
    起訴處分確定）詐調現金，致使甲○○陷於錯誤而交付款項予丙○○，因認丙○○涉犯刑法第三百三十七條之侵占遺失物及第三百三十九條第一項之詐欺取財罪
    嫌。
貳、侵占遺失物部分：
    一、按案件追訴權時效，自犯罪成立之日起算，專科罰金之犯罪其追訴權時效期
        間為一年。追訴權之時效，如依法律之規定，偵查、起訴或審判之程序，不
        能開始或繼續時，停止其進行。上項時效停止，自停止原因消滅之日起，與
        停止前已經過之期間，一併計算，停止原因繼續存在之期間，如達刑法第八
        十條第一項各款所定期間四分之一者，其停止原因，視為消滅；如時效已完
        成者，應諭知免訴之判決，刑法第八十條第一項第四款、第二項、第八十三
        條，刑事訴訟法第三百零二條第二款分別定有明文。又案經提起公訴或自訴
        ，且在審判進行中，此時追訴權既無不行使之情形，自不發生時效進行之問
        題；於偵查或審判中通緝被告，其追訴權之時效均應停止進行，亦有司法院
        大法官會議釋字第一三八號解釋及司法院院字第一九六三號解釋可參。
    二、經查：
        (一)本件被告涉犯刑法第三百三十七條之罪，經台灣台北地方法院檢察署於八
          十六年四月三日以八十六年度偵字第六二七五號向原審即台灣台北地方法
          院提起公訴繫屬在案，嗣因被告於審理期間逃匿，於八十六年七月二十五
          日，由原審發佈通緝，於九十年六月四日，為警查獲，有原審送審收案戳
          、通緝書、撤銷通緝書在卷可稽。
        (二)被告所涉犯之刑法第三百三十七條之罪，該罪最重法定本刑為罰金刑，依
          前開說明，其追訴權時效為一年，本件犯罪成立之日為八十五年一月初，
          且自八十六年七月二十五日發佈通緝之日起，依刑法第八十三條第一項規
          定，其時效期間因審判程序不能繼續而停止進行，至八十六年十月二十四
          日，其停止原因繼續存在之期間已達一年追訴時效期間之四分之一即三個
          月，自應自停止原因超過三個月視為消滅之八十六年十月二十五日起時效
          繼續進行，至八十七年十月二十四日，已逾一年之追訴權時效，而本件被
          告迄九十年六月四日，始為警查獲，顯已逾追訴權時效期間。
        綜上所述，本件已逾追訴權時效期間，自應諭知免訴判決。
    三、原判決未予詳查，諭知被告無罪，自有未合，檢察官認為被告此部分應成立
        犯罪，提起上訴，固無理由，惟原判決關於此部分既有可議，自應由本院將
        原判決關於侵占違失物部分予以撤銷改判，依法諭知免訴之判決。
參、詐欺取財部分：
    一、按犯罪事實應依證據認定之，無證據不得推定其犯罪事實。又不能證明被告
        犯罪者，應諭知無罪之判決，刑事訴訟法第一百五十四條、第三百零一條第
        一項分別定有明文。又認定不利於被告之事實，須依積極證據，苟積極證據
        不足為被告事實之認定時，即應為有利被告之認定，更不必有何有利之證據
        ；另按事實之認定，應憑證據，如未能發現相當證據，或證據不足以證明，
        自不能以推測或擬制之方法，為裁判基礎；且被告否認犯罪事實所持之辯解
        ，縱屬不能成立，仍非有積極證據足以證明其犯罪行為，不能遽為有罪之認
        定；再按認定犯罪事實，所憑之證據，雖不以直接證據為限，間接證據亦包
        括在內，然無論直接或間接證據，其為訴訟上之證明，須於通常一般之人均
        不致於有所懷疑，而得確信其為真實之程度者，始得據之為有罪之認定，倘
        其證明尚未達到此一程度，而有合理性懷疑之存在時，即無從為有罪之認定
       ，最高法院三十年上字第八一六號判例、四十年台上字第八六號判例、三十
        年上字第一八三一號及七十六年台上字第四九八六號判決分別著有明文可資
        參照。
    二、本件公訴人認被告涉有詐欺取財犯嫌，無非以甲○○之證述、系爭支票、退
        票理由單、票據掛失止付通知書及遺失票據申報書等為主要論據。
    三、訊據被告丙○○堅詞否認有詐欺取財犯行，辯稱：系爭支票是伊向乙○○借
        的，再以三分利持向甲○○借款，並後已有還款等語。經查：
        (一)系爭支票發票人為劉岳泰，經乙○○於八十五年四月十五日，以於八十五
          年一月初，在臺北市○○路十三號十樓遺失為由，向銀行掛失止付，此為
          乙○○於警訊時及原審調查時陳述在卷（見台灣台北地方法院檢察署八十
          五年偵字第一二七七七號偵查卷第十頁，原審八十六年度易字第二三０三
          號卷第二五頁反面、第二六頁），嗣系爭支票於八十五年四月十五日，由
          甲○○存入中國國際商業銀行嘉義分行00000000000帳戶提示
          等情，此亦為甲○○所指明（見同上第二三０三號原審卷第十四頁反面）
          ﹔復有臺北市票據交換所八十五年五月三日北票字第三五七五號函及函附
          之系爭支票正反面影本、退票理由單、票據掛失止付通知書、遺失票據申
          報書、中國國際商業銀行嘉義分行具文說明該紙支票之提示人為甲○○一
          紙附卷可佐（見台灣台北地方法院檢察署八十五年偵字第一二七七七號偵
          查卷第三頁至第八頁）。
        (二)至於被告取得系爭支票之原因乙節，乙○○固於警訊時及原審調查時陳述
          係因遺失，已如前述，惟訊以被告供稱該紙支票係向乙○○所借，用以向
          甲○○調錢﹔甲○○則稱系爭支票係「八十五年三月底或五月初，由蘇金
          鳳持該張支票稱支票是他男朋友乙○○交給他向我調現十萬元現金，....
          黃某都叫丙○○老婆」（見同上第二三０三號卷第十四頁反面至第十五頁
          ），核與被告所述大致相符，足見被告所稱尚非無憑。
        (三)再證人劉岳泰於原審結證：該紙支票係伊於發票日前二個月左右交給黃基
          墉，發票日已經填寫（見原審九十年度易緝字第一二五號卷第七三頁），
          然查系爭支票之發票日係八十五年四月十五日，換言之，劉岳泰係於八十
          五年二月間交付該紙支票予乙○○，乙○○豈有於同年一月初遺失該支票
          之理？又劉岳泰於原審復證稱：於到期日前約一個禮拜，伊有叫乙○○把
          錢存進去，但乙○○說他沒錢，亦未告知支票有遺失（見同上卷第七四頁
          、第七六頁），足見乙○○於該支票到期日前一週時，並未遺失支票，否
          則申報遺失即可，何需口稱沒錢存入帳戶，又不告知劉岳泰？況前開遺失
          票據申請書所載，乙○○係八十五年四月十五日始申報遺失票據，如黃基
          墉果於同年一月遺失支票，又何以遲至發票日屆至始申報遺失？以上等情
          ，與證人劉岳泰所證相悖，亦與常理相違，足認乙○○所稱，不足採信。
        (四)被告並未侵占乙○○遺失之支票，則甲○○受領該支票及交付現款，即非
          如公訴意旨所稱係受被告詐欺所致，此外，亦無其他證據證明被告於交付
          支票之初，即已明知乙○○財力陷於給付不能，自不能以被告與乙○○關
          係密切而推論被告有故意詐害甲○○之犯行，況當時該支票退票原因，係
          因掛失支付，並非存款不足，自不能遽以詐欺罪相繩。
        (五)原審及本院分別依乙○○之戶籍住址即臺北縣中和市○○路○段二十號四
          樓之三、於警訊時所登載之住址即臺北市○○路十三號十樓，及全民健康
          保險所留存之公司住址即臺北縣永和市○○路二六號四樓之五、臺北市文
          山區○○路○段一０三巷二弄十六號送達傳票結果，乙○○仍未到庭，另
          原審及本院依甲○○之戶籍址即雲林縣崙背鄉崙前村崙前一二三之二號、
          庭期所留之住址嘉義市○○街一九八巷十二號，及全民健康保險所留公司
          地址即嘉義市○區○○里○○街二０四之三號寄存送達結果，亦未到庭，
          惟並無證據足認被告有何詐欺犯行，已如前述，自無再行傳喚乙○○、林
          虹岑之必要，併予指明。
        綜上所述，並無證據足認被告有詐欺甲○○之犯行，此外，復查無其他確切
        之證據足資證明被告確有公訴人所指之犯行，不能證明被告犯罪，自應為無
        罪之諭知。
    四、原審據上論述，諭知被告無罪，經核無未合，檢察官猶以：系爭支票係劉岳
        泰交付予乙○○，乙○○於八十五年一月間，在台北市○○路十三號十樓遺
        失，已經乙○○證述明確，且該支票上並無乙○○背書，並有支票、退票理
        由單、票據掛失止付通知書及遺失票據申報書等在卷可稽等情提出上訴，指
        摘原判決不當，請求將原判決關於此部分撤銷改判。惟查：並無證據足以證
        明被告有詐欺之犯行，已如前述，檢察官上訴為無理由，應予駁回。
據上論斷，應依刑事訴訟法第三百六十八條、第三百六十九條第一項、第三百六十四
條、第三百零二條第二款，判決如主文。
本案經檢察官吳慎志到庭執行職務。
中      華      民      國    九十一    年      二      月    二十七    日
                            臺灣高等法院刑事第二十四庭
                                審判長法  官  陳  貽  男
                                      法  官  王  炳  梁
                                      法  官  李  世  貴
右正本證明與原本無異。
不得上訴。
                                      書記官  魏  汝  萍
中      華      民      國    九十一    年      二      月    二十七    日
